---
title: "Iteração no PostgreSQL com Lateral Joins"
description: |
  A short description of the post.
author:
  - name: José de Jesus Filho
    url: https://rpg.consudata.com.br
date: 06-09-2021
output:
  distill::distill_article:
    self_contained: false
---


```{r setup, include=FALSE}
knitr::opts_chunk$set(echo = FALSE)
```

```{r, echo=FALSE}
# Define variable containing url
url <- "https://thumbs.dreamstime.com/b/iteration-concept-life-cycle-product-development-diagram-flat-style-vector-illustration-eps-file-109264602.jpg"
```

Em um [outro tutorial](http://rpg.consudata.com.br/posts/2021-01-03-joins-no-r-e-no-postgresql/) eu tratei de joins no R e no PostgreSQL. Neste tutorial, abordaremos um outro tipo de join, que é super poderoso e flexível, chamado lateral join. Lateral joins  permitem você realizar subqueries fazendo referência a tabelas externas a ele, que de outra forma não seria possível, porque subqueries são avaliadas indepentemente pelo planner do PostgreSQL.

Com lateral joins, cada registro da tabela à esquerda será avaliada dentro do subquery à direita. Essa iteração é também chamada de "Nested Loop Join". 

<center><img src="`r url`"></center>

Em jurimetria, eu geralmente tenho uma tabelas com os metadados processuais, como número do processo, comarca, foro e vara numa tabela e a movimentação processual, com a data e o movimento em outra e naturalmente o número do processo para permitir joins com a tabela de metadados. Por vezes, eu tenho interesse em saber quais foram os três últimos andamentos (movimentação) de uma tabela e  juntá-la com os demais dados da outra. Nessas situações, lateral joins vêm a calhar.

No entanto, não irei cansá-la com as especificidades da jurimetria. Neste tutorial, irei usar algo mais comum, que é obter os três últimos produtos comprados pelo cliente. Como sempre, parto do suposto de que suas tabelas foram criadas no R e enviadas para o PostgreSQL. Vamos criar uma tabela com os nomes e ids dos clientes  e outra com as compras de cinco produtos distintos pelos quatro clientes em datas diferentes.

```r
clientes <- data.frame(nome = c("José","Maria","Pedro","Flávia"),
                      id_cliente = c(1:4))
datas <- seq(Sys.Date() - 1000, Sys.Date(), 1)

datas <- sample(datas,100)

produto <- sample(1:5,100,replace = T)

id_cliente <- sample(1:4,100, replace = TRUE)

compras <- data.frame(data = datas, produto, id_cliente )

```

Agora, vamos enviá-las para o PostgreSQL:

```r
library(DBI)
conn <- dbConnection(...)
dbWriteTable(conn,"clientes", clientes)
dbWriteTable(conn,"compras", compras)
```

Feito isso, podemos montar o query do próprio R e enviá-lo para o PostgreSQL:

```r
df <- dbGetQuery(conn,"
          select cliente.nome, cliente.cliente_id,
          compras.data, compras.produto
          from cliente
          cross join lateral
          (
          select produto, data
          from compras 
          where compras.cliente_id = cliente.cliente_id
          order by compras.data
          desc limit 3
          ) as  compras
                ")
```

Note que eu usei a tabela cliente dentro do subquery que chama colunas da tabela compras. Isso só é possível por conta da da palavrinha mágica lateral entre a seleção de colunas do lado esquerdo e o subquery do lado direito (abaixo, na exemplo).

Se você imprimir o resultado, verá que evetivamente os três produtos mais recentemente comprados pelos clientes retornaram.

```{r echo = FALSE}
a <- "nome  | id_cliente |    data    | produto
--------+------------+------------+---------
 José   |          1 | 2021-05-05 |       1
 José   |          1 | 2021-03-25 |       2
 José   |          1 | 2021-03-03 |       5
 Maria  |          2 | 2021-05-15 |       3
 Maria  |          2 | 2021-03-14 |       2
 Maria  |          2 | 2021-02-05 |       1
 Pedro  |          3 | 2021-05-18 |       2
 Pedro  |          3 | 2021-04-13 |       3
 Pedro  |          3 | 2021-01-25 |       5
 Flávia |          4 | 2021-06-03 |       5
 Flávia |          4 | 2021-05-03 |       3
 Flávia |          4 | 2021-03-05 |       3"

cat(a)
```

Continuaremos com iterações no PostgreSQL, especialmente com CTEs recursivas, mas isso ficará para um próximo tutorial.

