---
title: "Machine learning com R e PostgreSQL"
description: |
  Neste tutorial, iremos mostrar como rodar kmeans e floresta aleatória, ou qualquer ou modelo estatístico ou de machine learning no PostgreSQL chamando o R. Com extensão PL/R isso é perfeitamente possível, simples e fácil.
author:
  - name: José de Jesus Filho
    url: https://rpg.consudata.com.br
date: 08-09-2021
output:
  distill::distill_article:
    self_contained: false
---


```{r setup, include=FALSE}
knitr::opts_chunk$set(echo = FALSE)
```

Neste tutorial, iremos mostrar como rodar um modelo estatístico ou de machine learning no PostgreSQL chamando o R. Para tanto, usaremos a extensão PL/R. Se você quiser saber mais sobre a extensão PL/R no PostgreSQL, acesse [este tutorial](https://direito.consudata.com.br/rpsql/plr/) ou o [guia do usuário](https://github.com/postgres-plr/plr/blob/master/userguide.md).

Um desafio a ser enfrentado é que modelos estatísticos e de machine learning geralmente retornam uma lista do R com uma classe atribuída. No entanto, o PostgreSQL não reconhece listas do R. 

Para esse problema há duas soluções possíveis. Uma delas é usar o pacote `broom`, que converte grande parte dos resultados de modelos em dataframe. A limitação dessa abordagem é que terminamos por preservar somente as informações mais relevantes, dada a estrutura retangular de dataframes.

A outra, que acho mais elegante e flexível, é armazenar o modelo em formato json ou, melhor ainda, em jsonb no PostgreSQL. Nesse sentido, o pacote `jsonlite` vem a calhar, uma vez que, com ele, podemos converter listas para json e enviar para o PostgreSQL. Eventualmente, bastará  trazer o json do PostgreSQL para o R e  transformá-lo em lista novamente. A desvantagem em usar json é a eventual perda de precisão em números, uma vez que json é baseado em texto. 

Neste tutorial, iremos mostrar como rodar kmeans e floresta aleatória. Naturalmente, você pode usar outros modelos, pois a lógica é a mesma. Usarei kmeans porque um amigo e ex-aluno trouxe o desafio dias atrás. Depois disso, adotarei o mesmo método para floresta aleatória a fim de mostrar sua flexibilidade.

Assumindo que você tem uma conexão com o PostgreSQL, vamos enviar o dataframe USArrests do pacote datasets para o PostgreSQL.

```r
DBI::dbWriteTable(conn,"us_arrests", USArrests)
```

Se você já instalou a extensão PL/R, não se esqueça de criá-la no banco:

```r
DBI::dbExecute(conn,"create extension plr")
```

Agora vamos criar uma função no PostgreSQL para rodar kmeans no R.


```r

DBI::dbExecute(conn,"

CREATE OR REPLACE FUNCTION kmeans(text, centers integer[], iter_max integer default 10, nstart integer default 1, algorithm text default 'Hartigan-Wong', trace boolean default false) RETURNS jsonb AS
    
$$


df <- pg.spi.exec(arg1)


modelo <- kmeans(df, 
                 centers,
                 iter_max,
                 nstart,
                 algorithm,
                 trace
                  )

class(modelo)<- "list"

modelo <- jsonlite::serializeJSON(modelo)

return(modelo)
    
$$
    language plr

")

```

Na primeira linha, criamos a função kmeans com a mesma quantidade de argumentos da função kmeans do R base. A única diferença é que o primeiro argumento é do tipo charactere, enquanto a função kmeans do R aceita qualquer objeto que possa ser convertido para matriz, seja um vetor, um dataframe ou a própria matriz. Acontece que a PL/R tem uma função, `pg.spi.exec()` que aceita uma query do PostgreSQL como argumento, de modo que, se dermos um `SELECT`, o R irá receber esse argumento como um tabela.

Note na segunda linha que informamos jsonb como resposta. Em seguida, usamos `$$` para indicar que iniciaremos o corpo da função.

Em seguida, passamos os demais argumentos contidos na própria função kmeans do R, com seus valores padrão (default). Na primeira linha do corpo, chamamos a função `pg.spi.exec(arg1)` para converter a query num dataframe. Particularmente, acho essa função fantástica, pois no fundo podemos inserir nela qualquer query que resulte numa tabela. 

Como o modelo tem classe "kmeans", precisamos substituí-la por  "list", do contrário, o jsonlite não saberá como converter para json. Por fim, convertemos a lista que contêm o modelo para json com a função `serializeJSON`  do pacote `jsonlite`, em vez de `toJSON`, a fim de preservar os atributos.

Ao receber a resposta da função, o PostgreSQL irá automaticamente convertê-la para jsonb. Nós iremos chamá-la de volta para o R a fim de que possamos verificar se o resultado pode ser usado como objeto kmeans. Naturalmente, você pode criar uma tabela no PostgreSQL e populá-la com o resultado.

```
df <- DBI::dbGetQuery(conn,"select kmeans('select * from us_arrests',array [4]) as modelo")

modelo <- jsonlite::unserializeJSON(df$modelo)

class(modelo) <- 'kmeans'

```

Agora é só imprimir para ver o resultado:

```r
modelo
```

```{r, echo = FALSE, message = FALSE, warning= FALSE}
kmeans(USArrests,4)
```

## Floresta aleatória

Para finalizar, vamos criar mais uma função e rodar floresta aleatória. Uma vez que o  princípio é o mesmo, iremos usar somente os argumentos fórmula e data. Se você quiser, pode ir adiante e adicionar os demais argumentos, fique à vontade. Usaremos o pacote `ranger`. Portanto, é preciso tê-lo instalado, além do `dplyr` para converter todas as variáveis de texto em fatores.


```r

DBI::dbExecute(conn,"

create or replace function rf(formula text, query text) returns jsonb AS

$$ 

df <- pg.spi.exec(query)

df <- dplyr::mutate_if(df,is.character, as.factor)

modelo <- ranger::ranger(formula, data = df)

class(modelo) <- "list"

modelo <- jsonlite::serializeJSON(modelo)

return(modelo)

$$
language plr

")

```

Agora é só chamar a função para ter o seu modelo em jsonb no PostgreSQL.


```r
modelo <- DBI::dbGetQuery("select rf('Species ~ .', 'table iris'))
```

Caso queira visualizar o modelo no R, basta seguir os mesmos passos:

```r
library(ranger)

modelo <- jsonlite::unserializeJSON(modelo$rf)
class(modelo) <- "ranger"
modelo
```

```{r echo = FALSE, message = FALSE, warning = FALSE}
ranger::ranger(Species ~., data = iris)
```










