---
title: "Similaridades entre NA no R e NULL no PostgreSQL"
description: |
  Neste tuturial iremos mostrar como o comportamento de `NAs` no **R** 
  é consistente com o de `NULL` no PostgreSQL.
author:
  - name: José de Jesus Filho
    url: https://rpg.consudata.com.br
date: 01-03-2021
output:
  distill::distill_article:
    self_contained: false
preview: "missing.jpg"
---


```{r setup, include=FALSE}
knitr::opts_chunk$set(echo = TRUE)
```


## Introdução

Quando você envia um dataframe do **R** para PostgreSQL, `NAs`, ou seja, valores faltantes, são convertidos para `NULL`. Acontece que o **R** diferencia `NA` de `NULL`. No **R** `NULL` é tipo de objeto e é por isso que você não consegue incluí-lo num vetor ou numa matriz, mas consegue adicioná-lo como elemento numa lista, inclusive em dataframes, já que estas também são listas. Porém, somente quando todas as colunas são `NULL`.  `NULL` no **R** é um tanto ambíguo, pois ora se comporta como vazio, ora como elemento indefinido.

Por sua vez, `NA` no **R** é um elemento lógico para indicar dado desconhecido. Isso é concebido dentro da lógica ternária, que admite três valores: VERDADEIRO, FALSO e DESCONHECIDO. O mesmo acontece com SQL para `NULL`.

Neste tuturial iremos mostrar como o comportamento de `NAs` no **R** é consistente com o de `NULL` no PostgreSQL.


## Criando objetos com valores desconhecidos

Para criar objetos com valores desconhecidos no **R**, você simplesmente coloca `NA` no vetor ou na coluna:

```{r}
a <- c(1,2,3,NA)

a

```


```{r}
df <- data.frame(a = a)
df
```

No PostgreSQL, você pode fazer o mesmo, mas com `NULL`


```sql

SELECT  UNNEST(ARRAY[1,2,3,NULL]) AS a;
```
 a  
 
 1  
 2  
 3  

(4 rows)

```sql

CREATE TABLE df (a) AS VALUES (1),(2),(3), (NULL);

SELECT * FROM df;
```

 a  
 
 1  
 2  
 3  

(4 rows)

## Similaridades

Como ambos são valores desconhecidos, espera-se que o comportamento seja similar num e noutro, e de fato é, em muitas situações.

### Comparações no R


```{r}
2 == NA
```

```{r}
NA == NA
```

```{r}
2 < NA
```

```{r}
2 + NA
```


Em todas essas situações, o **R** retorna o elemento lógico `NA`, ou seja, desconhecido,  porque o resultado da comparação é de fato desconhecido, já que `NA` pode equivaler a uma infinidade de valores, inclusive o valor comparado a `NA`.

Como `NULL` possui a mesma natureza, as respostas são consistentes:

```sql
SELECT 2 = NULL;
```
?column?

(1 row)

```sql

SELECT NULL = NULL;
```
?column?

(1 row)

```sql
SELECT 2 < NULL;
```
?column?

(1 row)

```sql
SELECT 2 + NULL;
```

?column?

(1 row)


Igualmente, algo que surpreende no **R** é o filtro negativo em colunas que contêm `NAs`:

```{r}
subset(df,a !=2)
```

Com dplyr ocorre o mesmo:

```{r}
dplyr::filter(df,a != 2)
```

Em ambos os casos, linhas com `NAs` também foram excluídas. Isso porque `NA` pode conter o 2 (Confesso que esse comportamento não me convence inteiramente).

Vejamos em SQL

```sql
SELECT * FROM df
WHERE  a != 2;

```
 a  

 1  
 3  
(2 rows)

Para evitar surpresas, não se esqueça de explicitamente filtrar para `NAs` no **R** e para `NULLs` no PostgreSQL.

```{r}
dplyr::filter(df, a != 2 | is.na(a))
```



```sql
SELECT * 
FROM df
WHERE a != 2
OR a IS NULL;
```

 a

 1  
 3  

(3 rows)


## Conclusão

Não estou absolutamente seguro de que os comportamentos de `NA` no **R** e `NULL` em SQL são sempre os mesmos, mas para as operações mais comuns, você pode ficar tranquila que são.


